臺灣高等法院臺南分院刑事判決　　　　 95年度上易字第686號
上　訴　人　臺灣嘉義地方法院檢察署檢察官
被　　　告　甲○○
　　　　　　　　　　現另案於臺灣嘉義監獄執行
上列上訴人因被告妨害兵役案件，不服臺灣嘉義地方法院95年度
易字第453號中華民國95年10月31日第一審判決（起訴案號：臺
灣嘉義地方法院檢察署95年度撤緩偵字第60號），提起上訴，本
院判決如下：
    主  文
上訴駁回。
    理  由
一、本件聲請簡易判決處刑意旨略以：被告甲○○係後備軍人，
    竟意圖避免召集，於不詳時間，遷移居住處所，無故不依規
    定申報，致嘉義後備司令部令發應於民國94年9月21日上午
    8時入營報到之94年博愛9513之9號教育召集令，無法送達。
    因認被告涉有妨害兵役治罪條例第10條第1項第3款、第3項
    罪嫌云云。
二、按犯罪事實應依證據認定之，無證據不得認定犯罪事實；又
    不能證明被告犯罪者，應諭知無罪之判決，刑事訴訟法第15
    4條第2項、第301條第1項分別定有明文。又按檢察官就被告
    犯罪事實，應負舉證責任，並指出證明之方法，為刑事訴訟
    法第161條第1項所明定。是檢察官對於起訴之犯罪事實，應
    負提出證據及說服之實質舉證責任。倘其所提出之證據，不
    足為被告有罪之積極證明，或其指出證明之方法，無從說服
    法院以形成被告有罪之心證，基於無罪推定之原則，自應為
    被告無罪判決之諭知（最高法院95年度台上字第369號判決
    意旨參照）。
三、再按，妨害兵役治罪條例之訂定，係為避免意圖規避、投機
    取巧而違反兵役法上應履行服役義務之徹底推行，為一行政
    刑法，其仍有刑法第12條規定之適用，且再參以91年6月26
    日修正前後之妨害兵役治罪條例關於後備軍人住居處所遷移
    ，無故不依規定申報罪，舊法第11條第1項係規定「後備軍
    人有左列行為之一者，處‧‧‧」，新法第10 條第1項則係
    規定「後備軍人意圖避免召集處理有下列行為之一者，處‧
    ‧‧」，新增「意圖避免召集處理」之構成要件，而其立法
    說明即在使本條項之構成要件更加明確化，亦即其可罰之前
    提乃在於行為人有避免召集處理之主觀上意圖，其中為了確
    保國家兵員召集制度之順利運作，更於該條項第3款課予後
    備軍人居住處所遷徙時應向召集機關為申報之義務，使兵員
    召集機關得以掌握後備軍人動態並據以擬定召集業務。即修
    正後之妨害兵役治罪條例第10條第1項規定以「意圖」為成
    立要件之罪，法律既明定為犯罪構成要件，則動機已成為犯
    罪內容之一部分，不得再視為一般之動機，故目的犯（意圖
    犯）在主觀上除須具備故意之構成要件外，尚須具備法定之
    不法意圖，否則犯罪即無以成立。又同條第3項雖規定「後
    備軍人犯第一項之罪或國民兵犯前項之罪，致使召集令無法
    送達者，以意圖避免召集論」，分別依第5條或第6條科刑，
    將行為人之主觀意圖予以擬制，惟揆諸該法條規定之文字，
    不問行為人應首先該當「第1項之罪」即第10條第1項之罪，
    或所據以科刑之第5條、第6條規定，其所處罰該等妨害兵役
    召集行為的重要基礎均在行為人有「意圖避免召集」之「主
    觀不法意圖」，亦即惟有具備此項主觀特別違法要素時，行
    為人所為有危害於兵役召集之行為，方有可罰性，並不能以
    召集令無法送達，即遽認為有妨害兵役召集之主觀意圖，此
    亦為司法院釋字第517號解釋文所揭櫫「至妨害兵役治罪條
    例第11條第3項雖規定致使召集令無法送達者，以意圖避免
    召集論，但仍不排除責任要件之適用，乃屬當然」意旨之所
    在，即同條第3項之罪既係以犯第1項之罪為前提，自難排除
    上開增列要件之適用，雖修正後之條文仍保留「以意圖避免
    召集論」之擬制用語，似仍沿用修正前舊法之擬制規定，然
    依修正後之法條文，既明確以「意圖避免召集處理」為要件
    ，則該「以意圖避免召集論」之文字應認係贅文（會有如此
    之用語，或因立法之疏漏），但在條文文字未修正前，「以
    意圖避免召集論」，應係指「刑度上」準用修正後同條例第
    5 條、第6條之規定，並非擬制行為人之「主觀不法意圖」
    之存在自明。故依新修正之法條規定，認行為人若無避免召
    集處理之意圖，則不構成上開犯罪（最高法院92年度台非字
    第404號、93年度台上字第4798號判決意旨可資參照）。
四、公訴人認被告涉有妨害兵役治罪條例第10條第1項第3款、第
    3項之罪嫌，無非係以被告於偵查中之自白及教育召集令1份
    、送達照片3張、嘉義後備司令部94年教育召集未報告人員
    訪查表1紙，為其主要論據。訊據被告否認有何違反妨害兵
    役治罪條例犯行，於原審及本院辯稱：並未收到教育召集之
    通知書，本來戶籍地址是伊父親之房子，後來被查封拍賣，
    伊搬去與姊姊同住，但該處亦係承租，房東不讓非房客之伊
    將戶籍遷入，伊亦不知道後來戶籍在哪裡，後因想自行租屋
    並將戶籍遷入，伊方至戶政事務所詢問戶籍在何處並欲拿取
    信件，戶政事務所人員即告知伊之戶籍已被強制遷至戶政事
    務所，且曾收受教育召集之通知單，伊隨後即主動至嘉義團
    管區報到詢問，團管區人員則告知已移送臺灣嘉義地方法院
    檢察署（下稱嘉義地檢署）偵辦，伊即於94年11月21日再前
    往嘉義地檢署詢問，並主動陳報變更送達處所，後來偵訊時
    因認為緩起訴只須接受勞動服務數小時，與教育召集差不多
    ，因此才接受為緩起訴處分，且據說教育召集只是去報到，
    只須幾個小時或一天如此而已，伊當時有正當工作，亦未因
    案在逃或跑路，若早知有教育召集，不可能不去，並無妨害
    兵役之意圖與故意等語。
五、經查，被告為後備軍人，遷離原戶籍地後，未依規定申報，
    致其戶籍遭強制遷至位於嘉義縣溪口鄉○○村○○路142號
    之嘉義縣溪口鄉戶政事務所，並使嘉義後備司令部所發符號
    為博愛9513之9號、編號為0043號，指定被告應於94年9月21
    日上午8時前往嘉義縣大林鎮沙崙村2號「精北營區」報到之
    教育召集令無法送達一節，固有教育召集令1份、送達照片
    3張、嘉義後備司令部94年教育召集未報告人員訪查表1紙（
    見偵卷第6至13頁）在卷可稽。然查，上開教育召集令係送
    達至被告不知已遭強制遷入戶籍之嘉義縣溪口鄉戶政事務所
    ，並將送達通知書黏貼於該事務所之大門旁，有上開照片3
    張可憑，而被告已行蹤不明，無法收受上開召集令之情，亦
    有上開教育召集未報到人員訪查表可證，顯見被告實際上並
    未收受亦不知有教育召集之情事；再者，本件經嘉義後備司
    令部移送嘉義地檢署偵辦後，該署傳喚被告到庭之傳票，亦
    係寄至上開戶政事務所，嗣於94年11月8日寄存於嘉義縣警
    察局民雄分局溪口分駐所，有送達證書1紙（見偵卷第31頁
    ）附卷可稽，故被告實際上並未收受嘉義地檢署之傳票，不
    知業因妨害兵役事件遭傳喚之情，亦應堪認定；又被告嗣於
    同年11月21日，主動至嘉義地檢署詢問，並由其同行之太太
    為其填寫狀紙，主動陳報變更送達之處所至其當時實際居住
    地，亦有上開狀紙1紙附卷可證（見偵卷第44頁），是被告
    上開辯稱並不知有教育召集之事，而於戶政事務所人員告知
    後，即主動至嘉義團管區詢問，得知已遭移送後，再至嘉義
    地檢署詢問，並即聲請變更送達處所，以便收受嘉義地檢署
    之傳票等各節，堪認屬實。從而，被告於未實際收受教育召
    集令及傳票之情況下，竟仍於獲知可能受到教育召集後，並
    未置之不理或逃逸無蹤，反而主動至嘉義團管區詢問召集事
    宜，顯見其應無逃避兵役之意圖。雖被告遷移居住處所未依
    規定申報，致其戶籍遭強制遷至嘉義縣溪口鄉戶政事務所，
    或有疏失，但明顯非出於避免召集之意圖，至為灼然。況衡
    諸常理，一般人當不致為避免為時僅數日之教育召集而刻意
    不申報所遷移之住居所，參酌被告並無此類之前科，此有臺
    灣高等法院被告前案紀錄表乙紙附卷足參，益徵被告應無逃
    避召集處理之意圖。
六、綜上所述，本件被告雖於偵訊中自白犯罪，然其係因認為檢
    察官所提之緩起訴條件僅須勞動服務數10小時，與接受教育
    召集所從事之內容差不多，因此才自白犯罪接受為緩起訴處
    分之情，業據被告迭於原審及本院審理時供明在卷，並有偵
    訊筆錄及緩起訴處分書各1份在卷可考（見偵卷第46、51頁
    ），而自白本不得作為犯罪之唯一證據，更須與事實相符始
    可，查檢察官提出之上開「教育召集令1份、送達照片3張、
    嘉義後備司令部94年教育召集未報告人員訪查表1紙」等，
    如前所述，尚不能證明被告是否有避免召集處理之意圖。此
    外，本件復查無其他積極證據足資證明被告有檢察官所指之
    犯行，基於無罪推定原則，自應為被告無罪之諭知。
七、原審以被告犯罪不能證明，諭知被告無罪判決。本院經核原
    判決認事用法，均無不合。公訴人上訴意旨，指摘原判決不
    當，為無理由，應予駁回。
據上論斷，應依刑事訴訟法第368條，判決如主文。
本案經檢察官曾銘芳到庭執行職務。
中　　華　　民　　國　　96　　年　　1 　　月　　31　　日
                  刑事第二庭    審判長法　官    葉居正
                                      法　官    吳勇輝
                                      法　官    郭千黛
以上正本證明與原本無異。
不得上訴。
　　　　　　　　　　　　　　　　　　　書記官    尤乃玉
中　　華　　民　　國　　96　　年　　2 　　月　　1 　　日
